【裁判字號】    98,重抗,67
【裁判日期】    990421
【裁判案由】    償還墊款等
【裁判全文】
臺灣高等法院臺南分院民事裁定          98年度重抗字第67號
抗 告 人  乙○○
上列抗告人因與相對人斗南順安宮管理委員會間請求償還墊款等
事件，對於中華民國九十八年十一月二十日臺灣雲林地方法院裁
定（九十八年度重訴更一字第一號）提起抗告，本院裁定如下：
    主  文
原裁定廢棄。
    理  由
一、抗告意旨略以：(一)原法院曾以九十八年度重訴字第二八號
    裁定，認無從命抗告人補正被告當事人能力，而駁回抗告人
    之訴，嗣經抗告人提出抗告，經貴院以九十八年度重抗字第
    三三號裁定，以本件當事人能力係得補正事項，因而廢棄原
    裁定，惟原法院未依貴院裁定意旨，限期命抗告人補正，即
    再以無從命抗告人補正當事人能力為由裁定駁回，自有違誤
    。(二)另案台灣雲林地方法院九十八年補字第七二號，雲林
    縣斗南鎮順安宮為原告，亦以管理委員會名義對抗告人提出
    排除侵害訴訟，該案即認當事人能力為可補正事項，命斗南
    鎮順安宮補正，業已補正，該案在進行中（九十八年度簡字
    第一七○號），顯見本件當事人能力屬可補正事項。(三)原
    法院援引最高法院九十一年台上字第四五五號判例意旨，認
    本件要屬不能補正事項。惟查，該最高法院裁判案例與本件
    情況完全不同，原法院比附援引，恐有誤會，自有不當。並
    聲明：原裁定廢棄等語。
二、按當事人能力為訴訟成立要件之一，無論訴訟進行至如何之
    程度，法院均應依職權調查之，如有欠缺，固應依民事訴訟
    法第二百四十九條第一項第三款規定以裁定駁回其訴，但此
    項欠缺可以補正者，審判長仍應先定期間命其補正，必俟原
    告逾期不為補正者，法院始得認其訴為不合法，而以裁定駁
    回之（最高法院八十九年台抗字第二八八號判例意旨參照）
    。
三、經查：雲林縣斗南鎮順安宮於民國六十一年間募建，並向管
    理機關雲林縣政府辦理寺廟登記，登記之負責人即主任委員
    蔡壽山，有原法院向雲林縣政府調取之寺廟登記表及該宮組
    織章程影本各一件在卷可稽（見原審重訴卷第一○三至一○
    九頁），準此，順安宮乃係未經辦理法人登記之寺廟，而為
    一非法人團體無疑；又非法人團體，設有代表人或管理人者
    ，有當事人能力，民事訴訟法第四十條第三項定有明文，此
    項代表人或管理人為該團體與人涉訟，自應以該團體為當事
    人，而由代表人或管理人為其法定代理人。至相對人即斗南
    順安宮管理委員會，依斗南順安宮組織章程第五條、第十條
    、第十一條、第二十一條規定，僅屬斗南順安宮信徒大會選
    舉之委員所組成之內部執行業務單位（見原審重訴卷第一○
    五至一○七頁），自不能獨立於斗南順安宮之外而存在，即
    非民事訴訟法第四十條第三項規定之非法人團體，抗告人於
    起訴時載列「斗南順安宮管理委員會」為當事人，雖有錯誤
    ，惟依起訴意旨，乃係為承攬斗南順安宮（後殿）觀音佛祖
    殿石部雕刻工程而衍生之紛爭，又由兩造之契約觀之，甲○
    ○係以斗南順安宮管理委員會代表人即主任委員名義與抗告
    人訂定契約（見原審重訴卷第九至一八頁），是縱認抗告人
    訴狀係以「斗南順安宮管理委員會」為本件訴訟對造當事人
    ，仍非不得認本案所涉爭議乃為其與順安宮所生之事項；形
    式上「順安宮」，與「斗南順安宮管理委員會」，雖為不同
    名稱，惟實質上應認為抗告人所欲訴訟之同一對造當事人，
    僅記載之名稱不同有所欠缺，尚難認係涉及訴訟實體變更之
    問題，自得為補正之事項。原法院既認「順安宮」為有當事
    人能力之非法人團體，即應闡明，並裁定命抗告人補正所欲
    訴訟之對造當事人名稱究為何人，以節省勞費。至原法院所
    引最高法院九十一年台上字第四五五號判例意旨，乃係針對
    自然人在起訴前已死亡，起訴時已無當事人能力，不生補正
    之問題，與本件並非相同，難以比附援引。原法院遽以相對
    人僅為順安宮之執行單位，不具當事人能力，且無從補正，
    而裁定駁回抗告人於原法院之訴，容有可議。抗告意旨據此
    指摘原裁定不當，求予廢棄，為有理由，應由本院將原裁定
    廢棄，併發回原法院更為妥適之處理。
四、據上論結，本件抗告為有理由，依民事訴訟法第四百九十二
    條，裁定如主文。
中    華    民    國    99    年    4     月    21    日
                  民事第一庭    審判長法  官  丁振昌
                                      法  官  林永茂
                                      法  官  高明發
上為正本係照原本作成。
本裁定除以適用法規顯有錯誤為理由外，不得再抗告。如提出再
抗告，應於收受送達後10日內委任律師為代理人向本院提出再抗
告狀（須附繕本），並繳納再抗告費新台幣1千元。
中    華    民    國    99    年    4     月    21    日
                                      書記官  王全龍
【附記】
民事訴訟法第495條之1第2項準用同法第466條之1第1、2項規定
：
(1)對於第二審判決上訴，上訴人應委任律師為訴訟代理人。但上
  訴人或其法定代理人具有律師資格者，不在此限。
(2)上訴人之配偶、三親等內之血親、二親等內之姻親，或上訴人
  為法人、中央或地方機關時，其所屬專任人員具有律師資格並
  經法院認為適當者，亦得為第三審訴訟代理人。
民事訴訟法第466條之2第1項：
  上訴人無資力委任訴訟代理人者，得依訴訟救助之規定，聲請
  第三審法院為之選任律師為其訴訟代理人。

司法院資訊處製作；財團法人民間司法改革基金會備份。
